臺灣臺北地方法院民事判決　　　　　　　　　　　　九十二年度訴更一字第三八號
　　原　　　告　乙○○
　　訴訟代理人　簡泰正律師
　　被　　　告　甲○○
　　訴訟代理人　魏錦芳律師
當事人間請求所有權移轉登記事件，經台灣高等法院於民國九十二年八月七日以九十
二年度上字第五八二號發回更審，本院於民國九十三年三月八日言詞辯論終結，判決
如下：
    主  文
被告應將原告所有座落台北縣新店市○○段坑子小段六地號土地應有部分二十分之一
、同小段六之三地號土地二十分之一，及座落其上之一○二八二建號建物全部、一○
二八三建號建物全部，為共同擔保於民國八十年四月十三日由台北縣新店地政事務所
以新登字第○一○七九九號受理所設定之新台幣參佰捌拾萬元之抵押權登記塗銷。
訴訟費用由被告負擔。
    事  實
甲、原告方面：
一、聲明：被告就原告所有座落台北縣新店市○○段坑子小段六、六之三地號土地及
    同段一○二八二、一○二八三建號建物為共同擔保，於民國（下同）八十年四月
    十三日由台北縣新店地政事務所新登字第○一○七九九號所設定新台幣（下同）
    三百八十萬元之第二順位抵押權應予塗銷；訴訟費用由被告負擔。
二、陳述略以：
（一）緣於七十九年間，訴外人青苗實業有限公司（下稱青苗公司）向被告借款，並
      開立廿張本票，由原告背書後交付被告，約定俟每一張本票到期日屆至時，由
      青苗公司另行以該公司之即期支票交付被告兌現並換回當期本票，以清償當期
      款項。詎青苗公司清償第一期款一百二十萬元後，於七十九年底即因營運問題
      而成為銀行拒絕往來戶，且無力再繼續清償，原告與被告遂於八十年四月間達
      成協議，由原告提供本身所有之系爭不動產設定系爭抵押權予被告，以擔保尚
      未清償之十九張本票債權，總金額為三百八十萬元，期間自八十年四月起至八
      十一年十月止，此均有抵押權設定契約書及他項權利證明書可稽。嗣原告自八
      十二年二月起陸續以訴外人簽發之支票清償係爭抵押權所擔保之債權，迄至八
      十四年止，原告共交付三十二張總金額共三百八十餘萬之支票與予告，此均有
      被告之友人潘昭昊代為簽收之支票影本可稽，惟被告卻遲遲未為塗銷系爭抵押
      權登記。
（二）系爭抵押權所擔保之債權已如數清償。
  １、承前所述，原告係為擔保未清償之十九張本票債權，總金額為三百八十萬，而
      原告則自八十一年二月起，即陸續以原證二所示之三十二張客票交付被告以清
      償債務，因原告認為雙方之債務已設定有抵押權，該等本票已失其意義，且其
      後又非以青苗公司之支票交換作為清償，故在被告未主動返還之情形下，原告
      亦未向被告請求返還剩餘之十九張本票，因此實際上留存於被告處之本票仍有
      十九張而非僅有其所提出之三張。既被告亦已收受原告交付之三十二張客票，
      總金額為三百八十萬零三十三元，此為被告所自認，足見系爭抵押權所擔保之
      債權已經清償，並不因原告有無取回本票而有所差異。被告主張該三百八十萬
      零三十三元其中有六十萬元係清償雙方間之無擔保借款云云，卻迄未能舉證雙
      方確有無擔保借款以實其說，其所辯自不足採。
  ２、事實上，被告之所以遲遲不願開立清償證明，並誆稱原告尚有六十萬元未清償
      云云，不過係以系爭抵押權之存在藉機向原告索取額外之給付，此觀之被告曾
      於九十一年二月間傳真要求原告給付人力費用及代書費等莫須有之款項五十萬
      元後，再塗銷所有欠款云云，即明被告確以不塗銷系爭抵押權之方式要脅原告
      額外給付款項，因原告堅拒被告無理之需索，故被告迄今仍不願塗銷系爭抵押
      權。況且，若原告真有尚欠六十萬元未清償之情事，何以前開傳真並未提及？
      又何以所要求之金額不符？益見被告乃無中生有，強索無理之款項，且被告迄
      未能舉證原告尚欠六十萬元未清償乙節以實其說，其主張顯無理由。
（三）縱系爭三紙支票尚未獲得清償，惟此請求權業因時效屆至而消滅。
　１、退步言之，縱使該三紙本票債權尚未獲得清償，然被告之請求權業因時效屆至
　　　而消滅，系爭抵押權亦因除斥期間經過而消滅，被告已不得請求清償或行使系
　　　爭抵押權。蓋原告於該三紙本票係負背書人之責任，依票據法第二十二條第二
　　　項之規定，被告對於原告之追索權，自本票到期日起算一年間不行使而消滅，
　　　查被告從未對原告提示該三紙本票，且以該三紙本票最晚到期之八十一年五月
　　　十六日起算，被告對於原告之追索權至遲已於八十二年五月十五日因不行使而
　　　消滅；復依民法第八百八十條之規定，系爭抵押權亦已經過五年之除斥期間，
　　　而於八十七年五月十五日因被告不實行而消滅，原告自得請求塗銷系爭抵押權
　　　。準此，被告已不得請求清償或行使系爭抵押權，其主張尚有該三紙本票債權
　　　尚未獲得清償而不應塗銷系爭抵押權云云，顯無理由。
  ２、另查原證三所示原告當初交付被告之本票均未記載發票日，依票據法第十一條
      之規定，該等票據應屬無效，被告不得以該等票據對原告主張權利。然而觀之
      被告所提出之三紙票據，其上卻有發票日之記載，此顯為被告自行記載，並不
      能使原本無效之票據成為有效，被告以之主張原告尚有該三紙本票之金額未清
      償，顯屬無稽。且被告已自認收受原告所交付之三百八十萬零三十三元，復未
      能舉證雙方間另有其他債權債務關係，則系爭抵押權擔保之債權已經清償乃不
      言而喻，被告之主張即無理由。
三、證據：提出本票二十件、支票附表一件、土地及建物登記簿謄本四件、支票三十
    二件、傳真影本乙份。
乙、被告方面：
一、聲明：請求駁回原告之訴；第一審及發回前第二審訴訟費用由原告負擔。
二、陳述：
（一）按原告係青苗實業有限公司之負責人，先前為籌措其公司之資金週轉，在七十
      七年間起曾陸續向被告借款，由原告簽發青苗實業有限公司之本票，經背書後
      交付被告為借款之憑証，因約定清償期部分在八十一年間，故期間較長，且借
      款金額逐漸累增，被告為保全債權起見，遂要求原告提供擔保物設定抵押權，
      嗣經原告就其所有座落台北縣新店市○○段深坑子小段六地號建地應有部分二
      十分之一，暨地上建物門牌台北縣新店市○○路三號一、二樓房屋所有權全部
      ，於八十年四月十三日設定第二順位抵押權予被告，查兩造於八十年四月十三
      日設定抵押債權時，係將七十九年十月間之借貸款，預定於八十一年度清償之
      債務，併入於抵押權擔保之範圍，而兩造於八十年四月十日簽訂抵押權設定契
      約書核算時，共計已達債權債務三百八十萬元，故抵押權登記債權額為三百八
      十萬元。原告陳稱其已清償系爭抵押權所擔保之債務三百八十萬元，惟查其中
      六十萬元，即票號JB0000000、AA00000000、AJ0000000，乃係清償非屬抵押債
      權之無擔保之其他借貸款，故就系爭抵押權所擔保之債權，原告仍有六十萬尚
      未清償。
（二）就系爭抵押權所擔保之債權，原告尚有六十萬未清償。
　１、查原告向被告抵押借款之債務，迄今尚有陸拾萬元未清償，該部分未清償之債
　　　務，係原告於抵押權設定前，即七十九年十月十七日（本票發票日）向被告借
　　　款時，簽發青苗實業有限公司帳戶一一七０五五號（負責人係原告），以彰化
　　　商業銀行永和分行為付款人本票三紙，票號分別為QF0000000、QF00
      00000、QF0000000，金額各為貳拾萬元，依序於八十一年二月
      十六日、八十一年三月十六日、八十一年五月十六日到期，經原告親自背書後
      交付被告收執，據為借款之憑証，有上開本票三張可資佐証。
　２、至於原告主張於八十一年二月起至八十四年止，共交付被告卅二張客票，總金
　　　額共計三百八十萬元，有被告友人潘昭昊代為簽收之支票影本，故抵押債務已
　　　全部清償完畢云云。事實上，此三百八十萬元之清償票據，乃湊合部分非擔保
　　　債務之單據，實則，抵押債務並未全部清償，緣於原告負責之青苗實業有限公
　　　司資金不足，縱使在八十年四月設定抵押權向被告借貸三百八十萬元之後，原
　　　告仍有續向被告借款之情事，且金額為數亦不少，超過百萬元，故當中非屬抵
　　　押債權之無擔保借貸款，原告亦交付他人之客票予被告清償，因有借有還，故
　　　原告所交付之客票三十二張其中三紙，即（１）八十一年四月三十日交付票號
　　　JB0000000，金額三十萬元，八十一年七月三十一日到期。（２）八十
　　　一年七月八日交付票號AA0000000，金額五萬元，八十一年七月卅日到
　　　期。（３）八十二年九月十七日交付票號AJ0000000，金額二十五萬元
　　　，八十二年十二月六日到期。以上三筆係清償無擔保之借款共計六十萬元，乃
　　　原告於抵押權設定後，另向被告週轉洽借之款項，因非屬抵押權擔保之範圍，
　　　故被告要求先清償，從而原告將該三筆抵押權設定後所借，非屬抵押擔保範圍
　　　之債務，經清償後做為抵扣擔保債務之憑據，顯有未合。按債務已屆清償期者
　　　，自應以債務之擔保最少者，儘先抵充，惟原告將上開抵押權設定後始發生之
　　　債務，經向被告清償該三筆普通債務後，竟主張係清償三百八十萬元之抵押債
　　　務，被告自難同意抵扣。此所以兩造之抵押權迄未塗銷之原因。
　３、票號分別為QF0000000、QF0000000、QF0000000未罹於
　　　時效：原告背書交付之系爭本票三紙金額共六十萬元，係供被告抵押債權擔保
　　　債權憑據之一部分，証明兩造間供擔保之借貸行為，故被告並非請求給付票款
　　　，係主張抵押債權存在之憑據，與票據請求權之時效消滅無涉，按民法第八百
　　　六十一條規定，抵押權所擔保者為原債權，故原告於抵押權設定前，向被告借
　　　貸，以背書交付之本票，即屬抵押權所擔保之原債權，所謂原債權係指一切足
　　　以証明抵押擔保之債權而言，故本票、支票、借據及其他債權債務之証據均屬
　　　之。按一般債權之請求權時效，依民法第一百二十五條規定係十五年，上開本
　　　票發票日期固係八十一年間，惟係供抵押擔保之原債權，被告所主張者，為抵
　　　押權擔保之原債權，並非票據債權，自不受票據請求權追索時效之拘束，該原
　　　債權之請求權時效為十五年，尚未消滅，並不適用民法第八百八十條之規定，
　　　故抵押權尚未全部消滅。
　４、退步言，縱系爭債務原告已全部清償，尚有利息未清償：何況，按民法第三百
　　　二十三條規定，清償人所提出之給付，應先抵充費用，次充利息，次充本金。
　　　原告向被告借款，就抵押債務部分，本金即高達三百八十萬元，當時均未給付
　　　利息分文，縱然兩造未約定利息，然按民法第二百零三條規定，應付利息之債
　　　務，其利率未經約定，亦無法律可據者，週年利率為百分之五，故原告僅返還
　　　本金三百八十萬元，借款期間又長達數年，從未給付被告法定之利息，又豈能
　　　主張已清償抵押債務？
（三）票號分別為QF0000000、QF0000000、QF0000000非無效
      票：查原告所負責經營之青苗實業有限公司於民國七十六年間即發生財務上之
      困難，已難以繼續經營，被告基於同業之情誼，接受原告之要求，出面為原告
      處理其公司財務上之危機，此有原告以公司負責人身份，於七十七年元月卅日
      出具保証書內載：「... 自即日起委託萬盟實業股份有限公司甲○○先生處理
      財務，至公司營運正常為止，若在期間，如有財務危機糾紛時，本人同意將公
      司及私人名下之動產及不動產全部由萬盟公司全權處理，決無異議..... 。」
      此有保証書可稽。按原告所經營之青苗公司自七十七年至八十一年間，因財務
      上之困難，經常開具支票或本票向被告或經由被告向他人借調，供原告週轉，
      故原告所言，本票未記載發票日，係緣於該保証書所載委託被告處理原告公司
      財務上之困難，授權被告於週轉現金時再填入借款之時間所致，故被告所抗辯
      該三張本票QF0000000，二十萬元；QF0000000，二十萬元；QF
      0000000，二十萬元，發票日均記載為七十九年十月十七日，乃基於同
      一時間所發生由被告代為借調週轉之日期，故原告既已立下保証書授權被告代
      為處理原告公司之財務危機，則依該保証書被告自有對原告交付供週轉之本票
      ，於調現時填載發票日之權利，故原告尚不宜以票據法第十一條第一項之規定
      ，主張該票據無效。
（四）關於被告於九十二年二月間對原告所為之傳真：查原告於七十七年初簽立保証
      書委請被告為其處理公司財務上之困難，故自七十七年至八十一年長達五年期
      間，原告公司財務上之資金週轉，均係由原告簽發支票或本票透過被告調現，
      由被告自己或向第三人情商借款。因原告均未支付利息、手續費等予被告，緣
      此原告先前曾口頭承諾，願意將來公司財務好轉時給付二百萬元，做為被告長
      達五年期間為其公司解決財務困難之報酬，但原告事後食言並未履行，故被告
      九十一年二月廿二日傳真係提醒原告先前之承諾，應再給付五十萬元，此部分
      與原告尚欠抵押債務六十萬元未清償，應係兩回事，被告在該傳真函所表示之
      本意，係提醒原告先前所做承諾之事項，所以並未提及六十萬元抵押債權未清
      償之部分，原告尚不宜以該傳真函來証明原告已清償全部之債務。
三、證據：提出保證書、抵押權設定契約書及他項權利證明書各一件，本票三件、保
    證書一件（均為影本）為證。
    理  由
一、原告起訴主張於七十九年間，因擔保訴外人青苗青苗公司向被告借款，乃於青苗
    公司開立之廿張本票背面背書後交付被告，約定俟每一張本票到期日屆至時，由
    青苗公司另行以該公司之即期支票交付被告兌現並換回當期本票，以清償當期款
    項。詎青苗公司清償第一期款一百二十萬元後，於七十九年底即因營運問題而成
    為銀行拒絕往來戶，且無力再繼續清償，原告與被告遂於八十年四月間達成協議
    ，由原告提供本身所有之系爭不動產設定系爭抵押權予被告，以擔保尚未清償之
    十九張本票債權，總金額為三百八十萬元，期間自八十年四月起至八十一年十月
    止。嗣原告自八十二年二月起陸續以訴外人簽發之支票清償係爭抵押權所擔保之
    債權，迄至八十四年止，原告共交付三十二張總金額共三百八十餘萬之支票與予
    被告，清償前述之抵押借款全部，惟被告卻遲遲未為塗銷系爭抵押權登記，因本
    件抵押權擔保之債權早經清償畢，為此訴請被告塗銷如聲明所示之抵押權之登記
    。被告則以二造當時約定於八十一年間清償之債務，均併入於抵押權擔保之範圍
    ，而兩造於八十年四月十日簽訂抵押權設定契約書核算時，共計已達債權債務三
    百八十萬元，原告嗣後雖以客票交付被告支付部分抵押債務，惟原告交付系爭客
    票即票號JB0000000、AA00000000、AJ0000000，金額合計六十萬元，並非清償抵
    押債權，而係清償非屬抵押債權之無擔保之其他借貸款，是本件抵押權擔保之債
    權尚有六十萬元未清償，自不能塗銷抵押權等語資為抗辯。
二、本院協助兩造整理爭點如下：
（一）二造不爭執部分：
　１、原告之前為訴外人青苗公司之法定代理人，於七十九年間，即因青苗公司向被
　　　告借款開立本票二十張，由原告背書後交被告，約定每一本票到期日後，即由
  　　青苗公司以即期支票交付被告兌現並換回當期本票以清償借款。惟青苗公司清
      償第一期款項一百二十萬元後，於七十九年即因營運問題，無力償債，二造乃
      於八十年四月協議，由原告以其所有坐落台北縣新店市○○段深坑子小段六地
      號土地應有部分二十分之一、同小段六之三地號土地應有部分二十分之一，及
      坐落其上之一○二八二建號建物所有權全部、一○二八三建號建物所有權全部
      ，以擔保新台幣三百八十萬元之前開借款本票債權，同時約定清償日為八十一
      年十月九日。又前開新台幣三百八十萬元，即為青苗公司尚未清償，而由原告
      背書交付被告十九張本票之金額。
　２、目前被告持有前述十九張本票之三張本票（下簡稱系爭本票）金額合計為六十
　　　萬元。系爭本票發票日均為七十九年十月十七日，本票帳戶均為青苗實業有限
  　  公司帳戶一一七０五五號付款人彰化商業銀行永和分行，票號分別為0000
      000、0000000、0000000，金額各為二十萬元，到期日分別
    　為八十一年二月十六日、八十一年三月十六日、八十一年五月十六日。
　３、原告陸續自八十一年二月二日起至八十四年二月十一日止，以第三人簽發之支
  　　票計三十二張清償對被告之債務，金額為三百八十萬零三十三元。其中清償前
    　述抵押權擔保之債務部分三百二十萬元，為二造所不爭執。
　４、被告於九十一年二月間傳真原告，陳稱略以：致於多年未結之帳，表示一點意
　　　見，當時你承諾條件，當時動用之人力關係，如向銀行貸款，推介多少人親自
  　　往接洽，臨時調度之成本....，復為了催收款項付出之人力費用代書費....，
　    為了多年情之交往，希望再付出五十萬元一筆塗銷所有欠款。此數目與你當時
      承諾約定約四分之一而已，希望能將心比心，其餘部分由本人承擔等語。
（二）二造爭執部分：
　１、本件供擔保之抵押債務是否業已清償完畢？
　２、原告於本件抵押權設定後，有否再向被告借款？原告交付被告償債之第三人支
 　　 票：(１)八十一年四月卅日交付票號JB0000000，金額三十萬元，八十
      一年七月三十一日到期。(２)八十一年七月八日交付票號AA0000000，
      金額五萬元，八十一年七月三十日到期。(３)八十二年九月十七日交付票號AJ
      0000000，金額二十五萬元，八十二年十二月六日到期。是否原告為清
      償被告另欠之無擔保之借款？
三、法院之判斷：
（一）經查本件原告業已清償三百八十萬零三十三元，其中包含三百二十萬元之抵押
      債權部分為二造所不爭執，次查被告抗辯稱原告用以償債之第三人客票，其中
      「 (１)八十一年四月卅日交付票號JB0000000，金額三十萬元，八十
      一年七月三十一日到期。(２)八十一年七月八日交付票號AA0000000，
      金額五萬元，八十一年七月三十日到期。(３)八十二年九月十七日交付票號AJ
      0000000，金額二十五萬元，八十二年十二月六日到期。」六十萬元部
      分，是原告另積欠被告，且無本件系爭抵押權擔保之債務，而原告則否認二造
      間自前述抵押權約定後，另對被告負有任何借款等債務，從而被告主張原告另
      積欠本件抵押借款三百八十萬元以外之債務等有利之事實，自應負舉證證明之
      責。
（二）被告抗辯稱原告另欠無擔保債務六十萬元，係以訴外人青苗公司乙○○於七十
      一月三十日所立具之保證書為證，該保證書載明「自即日起委託萬盟實業股份
      有限吳董事長家烽先生處理財務，至公司營運正常為止，若在期間，如有財務
      危機糾紛時，本人同意將公司及私人名下之動產及不動產全部由萬盟公司全權
      處理，決無異議，並放棄抗訴權」等語。惟查：
  １、本件依前述保證書所載，顯萬盟實業股份有限公司與青苗公司間如何處理財務
      問題，與本件二造（自然人）間之爭議無關。
  ２、有關青苗公司所積欠之債務，依前開不爭執事實所載，係發生於七十九年間，
      由青苗公司開立本票並由原告個人背書，同時於八十年四月間二造間逕為協議
      ，由原告提供本件原告聲明所示之房地設定抵押權以為擔保三百八十萬元之債
      務。據此有關青苗公司積欠被告個人或訴外人萬盟實業股份有限公司理應於八
      十年四月間即做一清算，並由原告個人承擔。
　３、再查，本件被告雖主張原告個人另積欠被告六十萬元之債務，惟並未提出任何
　　　證據證明，亦未說明被告積欠為何等債務，從而綜合上述，本件被告抗辯稱前
  　　開三張客票係原告清償被告另欠無抵押權擔保之債權云云，即無理由。
（三）再查本件對原告於八十四年二月十一日止，業已清償被告三百八十萬零三十三
      元，逾抵押債權三百八十萬元，而被告抗辯稱其中三張客票並非償還抵押債權
      又無理由如前述，兼查被告於九十一年二月間傳真原告，亦認欠款已還清，要
      求原告另支付「催收款項付出之人力費用代書費」等，核與前開原告主張業已
      清償抵押債務相符，是原告主張本件積欠被告之抵押債務早經清償畢，從而從
      屬於抵押債權之本件如訴之聲明之抵押權即無不能單獨存在等語，即有理由，
      故原告本於除去妨害請求權，請求被告辦理塗銷系爭不動產之抵押權登記與法
      相符，應予准許，爰判決如主文所示。
（四）本件事證已明，二造間其餘攻擊防禦方法，核與判斷結果無涉，爰不一一審酌
      。
四、結論：本件原告之訴為有理由，依民事訴訟法第第七十八條判決如主文。
中　　　華　　　民　　　國　　九十三　　年　　　三　　　月　　二十二　　日
　　　　　                            民事第四庭  法  官 洪遠亮
正本係照原本作成
如對本判決上訴，須於判決送達後廿日內向本院提出上訴狀
中　　　華　　　民　　　國　　九十三　　年　　　三　　　月　　二十二　　日
                                                  書記官 柯金珠
